【裁判字號】    89,上,786
【裁判日期】    891226
【裁判案由】    塗銷地上權登記等
【裁判全文】
台灣高等法院民事判決  八十九年度上字第七八六號
      上  訴  人  玄○○
                  未○○
                  亥○○○
                  申○○
                  宇○○
                  天○○
      共      同
      訴訟代理人  黃泰鋒律師
                  薛冰芸律師
      被上訴人    巳○○○    住台北市○○區○○街一０八巷三四號
                  壬○○○    住台北市○○路二二巷五九弄五號二樓
                  午○○○    住台北市○○路○段七八號
                  宙○○○    住台北市○○區○○路二段一七九巷八一弄十二號一樓
      兼右二人
      訴訟代理人  庚○○      住台北縣三重市○○街六九號四樓
      被上訴人    地○○○    住台北市○○街一三二巷三三之一號
                  辰○○○    住台北市○○街五七之二號二樓
                  寅○○      住台北縣新莊市○○街九二號
                  丑○○      .
      兼右二人
      法定代理人  酉○○      .
      被上訴人    辛○○      住台北市○○街一二０巷一九號
                  甲  ○      住台北市○○○路○段九五巷八號
                  乙  ○      住台北市○○路一五一巷一八弄六號四樓
      兼右二人
      法定代理人  戌○○      .
      兼右九人
      訴訟代理人  丙○○      住台北縣汐止市○○路○段二七號五樓
      被上訴人    子○○      住台北市○○路二四八號四樓
                  癸○○      住台北縣汐止市○○路一四號四樓
                  己○○      住台北市○○路二二巷五九弄五號二樓
                  卯○○      住台北市○○路二四六號四樓
      兼右四人
      訴訟代理人  丁○○      .
                  戊○○      住台北市○○路二四六號四樓
右當事人間，因塗銷地上權登記等事件，上訴人等對於中華民國八十九年三月三十一
日臺灣士林地方法院八十八年度訴字第五○五號第一審判決，提起上訴，本院判決如
左：
    主      文
原判決廢棄。
被上訴人等應就其被繼承人王和尚於坐落台北市○○區○○段五小段二四七地號土地
上所設定登記之地上權，辦理繼承登記。
被上訴人等就前項土地之地上權設定登記應予塗銷，並將土地返還予上訴人等。
第一、二審訴訟費用由被上訴人等連帶負擔。
    事      實
甲、上訴人等方面：
壹、聲明：
一、原判決廢棄。
二、被上訴人等應就被繼承人王和尚坐落於台北市○○區○○段五小段二四七地號土
    地所設定登記之地上權，依法辦理繼承登記。
三、被上訴人等就前項土地之地上權設定登記應予塗銷，並返還予上訴人等占有。
四、第一、二審訴訟費用由被上訴人等共同負擔。
貳、陳述：
    除與原判決記載相同者，予以引用外，另行補充陳述略以：
一、查上訴人等所共有坐落台北市○○區○○段五小段二四七地號土地，係於民國三
    十八年十一月三日，以內湖字第二五九號設定登計地上權予被上訴人等之被繼承
    人王和尚，設定範圍為六六．六四平方公尺，權利期限為未定期限之地上權，惟
    登記權利人王和尚已於五十九年一月三十日死亡，其地上權即當然由其繼承人即
    被上訴人等取得，然被繼承人等於其被繼承人王和尚死亡後，均未依法辦理繼承
    登記，為求訴訟經濟，上訴人等乃起訴請求被上訴人等辦理繼承登記後塗銷地上
    權。
二、原審法院判決駁回上訴人等請求之理由，無非以上訴人等未經舉證說明當初設定
    地上權之目的為何，自無從探求地上權之使用目的是否已完成云云為由。惟：
(一)按稱地上權者，乃以在他人土地上有建築物或其他工作物或竹木為目的而使用其
    土地之權。民法第八百三十二條定有明文。查系爭土地於上訴人等起訴當時，其
    上已無任何建築物、工作物或竹木存在，此有現場照片可稽，故本件地上權之設
    定無論係以建築房屋、其他工作物、或竹木為目的，均因地上物之不存在，得以
    證明其使用之目的業已完成。至於原審法院履勘現場時，雖發現一部分土地上搭
    有棚架圍籬，種有地瓜葉、木瓜、火龍果等情，然上開地上物是否為被上訴人等
    所有？是否基於本件地上權設定之目的而存在？原審法院均未詳加調查，遽為不
    利上訴人等之認定，於法顯有未合。
(二)況依被上訴人等於原審所提出系爭地上權設立登記之資料，地上權登記面積與建
    物面積相同，由此足見本件之所以設定地上權予王和尚，其約定之使用目的應為
    同意王和尚建築現已拆除之古厝使用，該古厝既已因土地重劃而拆除，且被上訴
    人等亦有領取拆除古厝之補償費，則其使用目的業已完成，洵堪認定，上訴人等
    自得隨時終止其地上權。
三、綜上所陳，本件地上權之存在，洵有妨害土地所有權之完全性與彈力性，阻礙土
    地效用之發揮，原判決認事用法諸多違誤，難以維持。
乙、被上訴人巳○○○、壬○○○方面：
    被上訴人巳○○○、壬○○○未於準備程序、言詞辯論期日到場，亦未提出任何
    書狀作何聲明、陳述。
丙、被上訴人午○○○等十九名方面：
壹、聲明：
一、上訴駁回。
二、第二審訴訟費用由上訴人等負擔。
貳、陳述：
    除與原判決記載相同者，予以引用外，另行補充陳述略以：
一、按「稱地上權者，謂以在他人土地上有建築物，或其他工作物，或竹木為目的而
    使用其土地之權。」民法第八百三十二條定有明文。查本件系爭土地上之原有房
    子雖拆掉，但目前在該土地上尚有一部分搭有棚架圍籬，種有地瓜葉、木瓜、火
    龍果，另部分則為雜草、瓦礫等情，有原審勘驗筆錄可稽，足證系爭土地上尚有
    前開民法第八百三十二條所定之工作物及竹木，系爭土地地上權之使用目的並未
    完成，上訴人等在原審所提出之現場照片，顯然與事實不符，自不足採。
二、查系爭土地上之棚架、圍籬，所種地瓜葉、木瓜、火龍果等，確係被上訴人等所
    搭設及種植，被上訴人等使用系爭土地搭設及種植上開工作物、及農產物，當然
    係基於本件地上權設定之目的所為，且卻有地上物存在，使用目的並未完成，上
    訴人等主張本件地上權之設定無論係以建築房屋，其他工作物或竹木為目的，均
    因地上物之不存在，得以證明其使用之目的業已完成云云，顯然無理由，自不足
    採信。
三、按地上權不因工作物或竹木之滅失而消滅，民法第八百四十一條定有明文。查系
    爭土地上之房屋雖已拆除，然上開土地上既尚有前開地上農作物與工作物存在，
    足證地上權使用目的仍繼續存在，並未完成，上訴人等顯然無權終止未定期限之
    本件地上權，被上訴人等均為原設定權利人王和尚之繼承人，本件系爭地上權並
    未定有期限，被上訴人等因當然繼承王和尚之地上權，而占有使用系爭土地之合
    法正當權源，上訴人等依據所有權請求返還系爭土地，即屬無據，應無予准許。
    理      由
一、被上訴人巳○○○、壬○○○未於言辭辯論期日到場，核無民事訴訟法第三百八
    十六條所列各款情形，爰依上訴人之聲請由其一造辯論而為判決，合先敘明。
二、上訴人等起訴主張：被上訴人等均為上訴人等共有坐落臺北市○○區○○段五小
    段二四七地號土地，於民國三十八年十一月三日，以內湖字第二五九號設定登記
    地上權人王和尚之繼承人，惟王和尚已於五十九年一月三十日亡故，其所設定之
    地上權應由被上訴人等繼承，但未辦理繼承登記，且地上權之存續期間雖為不定
    期限，但其因設定地上權所蓋之房屋，已於七十九年間因系爭土地經市政府重劃
    而將該房屋予以拆除，被上訴人等亦因而領有補償費，至於系爭土地上尚有種植
    地瓜葉、木瓜、火龍果等農產品，均非被上訴人等所種植，被上訴人人所繼承之
    地上權，已因前揭房屋被拆除，其使用目的已完成，上訴人自得為終止地上權，
    為此，求為命被上訴人等將系爭土地之地上權為繼承登記後，再為地上權之塗銷
    登記，將土地返還上訴人等之判決。
三、被上訴人等則以：上訴人等共有系爭土地上之地上權人王和尚，為被上訴人等之
    被繼承人，其所設定之地上權，既未約定設定之目的，又未定有期限，且系爭土
    地尚種植地瓜葉、木瓜、火龍果，並搭有棚架圍籬，地上權之使用目的，尚未完
    成，上訴人等自不得終止，其請求塗銷、返還即非有據等語，資為抗辯。
四、上訴人等主張被上訴人等均為上訴人等共有坐落臺北市○○區○○段五小段二四
    七地號土地，於民國三十八年十一月三日，以內湖字第二五九號設定登記地上權
    人王和尚之繼承人或為其後嗣 (按：王和尚之繼承人為被上訴人巳○○○、午○
    ○○、宙○○○、庚○○及已故之王金生、王魚虎；王金生之繼承人為被上訴人
    為地○○○、辰○○○、辛○○、丙○○及已故之王欽明、王榮發，王魚虎之繼
    承人為被上訴人子○○、癸○○、己○○、卯○○、丁○○、戊○○；王欽明之
    繼承人為被上訴人寅○○、丑○○、酉○○；王榮發之繼承人為被上訴人甲○、
    乙○、戌○○) ，惟王和尚已於五十九年一月三十日亡故，其所設定之地上權應
    由被上訴人等繼承，但未辦理繼承登記，且地上權之存續期間雖為不定期限，但
    其因設定地上權所蓋之房屋，已於七十九年間因系爭土地經市政府重劃而將該房
    屋予以拆除，被上訴人等亦因而領有補償費等事實，為被上訴人等所不爭執，且
    有戶籍謄本、系爭土地登記謄本、他項權利證明書影本、台北市土地重劃大隊七
    十九年十一月二十六日北市地重三字第三八九三號函影本在卷為憑，上訴人等主
    張之上開事實，應堪信為真實。
五、按：稱地上權者，謂以在他人土地上有建築物或其他工作物或竹木為目的而使用
    其土地之權。民法第八百三十二條定有明文。又：民法第八百七十六條第一項規
    定之法定地上權，係為維護特定建築物之存在而發生，則於該建築物滅失時，其
    法定地上權即應隨之消滅，此與民法第八百三十二條所定之地上權，得以約定其
    存續期限，於約定之地上權存續期限未屆至前，縱地上之工作物或竹木滅失，依
    同法第八百四十一條規定其地上權仍不因而消滅者不同。最高法院八十五年台上
    字第四四七號之判決意旨，可資參照。經查本件被上訴人等所繼承之地上權，係
    於民國三十八年十一月三日為地上權登記之聲請，三十九年四月十日登記，其權
    利範圍為二十坪一合六勺有被上訴人等所提出之他項權利證明書 (原審一卷一四
    五頁)、他項權利登記聲請書 (同卷一五三、一五四頁)等影本在卷為憑；而被上
    訴人等之被繼承人王和尚於民國三十六年十一月三日在系爭土地上興建前揭房屋
    ，迄至三十八年十一月三日始為所有權登記之聲請，三十九年四月十日登記，其
    面積為二十坪一合六勺，亦有被上訴人所提出之建物登記聲請書 (同卷第一四七
    頁)、建物平面圖 (同卷第一四八、一四九頁)房屋新建築證明書 (同卷第一五一
    頁) 等影本在卷為佐；且被上訴人等之被繼承人王和尚於前揭地上權登記之聲請
    時，並以前揭所興建之房屋，為他項權利證明書之附表，亦有建物附表影本 (同
    卷一四六頁) 在卷足稽。由上開卷證資料，足證被上訴人等之被繼承人王和尚係
    以在上訴人等所共有前揭系爭土地上有建築房屋為目的而使用系爭土地，而設定
    地上權，其權利範圍即其所建房屋之面積二十坪一合六勺，折合六六．六四平方
    公尺，被上訴人抗辯不知設定地上權之目的，顯不足採。
六、綜上所述，被上訴人之被繼承人王和尚設定本件之地上權，既以建築房屋為目的
    ，而其所建築之房屋亦因土地重劃經政府補償後予以拆除，已如前述，參酌前揭
    最高法院之判決意旨，其地上權應歸消滅，被上訴人等為王和尚之繼承人，自應
    於辦理繼承登記後，再為塗銷之登記，並將土地返還上訴人等。至於系爭土地上
    尚有種植地瓜葉、木瓜、火龍果及搭蓋棚架圍籬，依上說明非本件設定地上權之
    目的，要非地上權之範圍，被上訴人等亦持為抗辯，尚非可採，併予敘明。從而
    ，上訴人本於所有權排除侵害之法律關係，求為如其上訴聲明之判決，於法尚非
    無據，應予准許。原法院對於卷證資料，未詳為推稽，而以上訴人未能舉證證明
    設定地上權之目的及使用目的是否已完成，為上訴人敗訴之判決，尚嫌率斷，上
    訴意旨指摘原判決不當，求予廢棄，非無理由，應由本院予以廢棄改判如主文第
    二、三項所示。
七、本件事證已臻明確，兩造其他攻擊、防禦方法及提出未援用之證據，斟酌後認不
    影響判決基礎，無逐一論述之必要，併此敘明。
據上論結，本件上訴為有理由，爰判決如主文。
中      華      民      國    八十九    年    十二      月    二十六    日
                        民事第六庭審判長法  官  吳  欲  君
                                        法  官  藍  文  祥
                                        法  官  陳  博  享
右正本係照原本作成。
如不服本判決，應於收受送達後二十日內向本院提出上訴書狀，其未表明上訴理由者
，應於提出上訴後二十日內向本院補提理由書狀（均須按他造當事人之人數附繕本）
上訴時應提出委任律師或具有律師資格之人之委任狀；委任有律師資格者，另應附具
律師及格證書及釋明委任人與受任人有民事訴訟法第四百六十六條之一第一項但書或
第二項（詳附註）所定關係之釋明文書影本。
中      華      民      國    八十九    年    十二      月    二十八    日
                                        書記官  鄭  靜  如
附註：
民事訴訟法第四百六十六條之一（第一項、第二項）：
對於第二審判決上訴，上訴人應委任律師為訴訟代理人。但上訴人或其法定代理人具
有律師資格者，不在此限。
上訴人之配偶、三親等內之血親、二親等內之姻親，或上訴人為法人、中央或地方機
關時，其所屬專任人員具有律師資格並經法院認為適當者，亦得為第三審訴訟代理人
。


司法院資訊處製作；財團法人民間司法改革基金會備份。
